【裁判字號】    91,勞訴,114
【裁判日期】    920513
【裁判案由】    給付退休金
【裁判全文】
臺灣臺中地方法院民事判決                  九十一年度勞訴字第一一四號
    原      告  丙○○
    被      告  源洋實業股份有限公司
    法定代理人  甲○○
    訴訟代理人  乙○○
                羅豐胤律師
                黃靖閔律師
    複代理人    蔡素惠律師
右當事人間請求給付退休金等事件，本院判決如左：
    主    文
被告應給付原告新台幣貳拾捌萬陸仟捌佰伍拾肆元，及自民國九十一年十一月二十三
日起至清償日止，按年息百分之五計算之利息。
原告其餘之訴駁回。
訴訟費用由被告負擔十分之六，餘由原告負擔。
本判決原告勝訴部分，於原告以新台幣玖萬陸仟元為被告供擔保後得假執行，被告如
於假執行程序實施前，以新台幣貳拾捌萬陸仟捌佰伍拾肆元為原告預供擔保後，得免
為假執行。
原告其餘假執行之聲請駁回。
    事    實
甲、原告方面：
壹、聲明：
一、被告應給付原告新台幣（下同）伍拾萬零柒佰玖拾捌元，及自起訴狀繕本送達翌
    日（即九十一年十一月二十八）起至清償日止，按年息百分之五計算之利息。
二、原告願供擔保，請准宣告假執行。
貳、陳述：
一、原告於民國（下同）七十年六月二十日，進入被告公司擔任銲接人員，於九十一
    年九月二十五日，滿五十五歲退休，服務年資二十一年，得請求退休金基數為三
    十六個月，原告退休前每月平均工資為貳萬陸仟捌佰玖拾柒元，依法被告應給付
    退休金玖拾陸萬捌仟貳佰柒拾肆元，惟被告僅支付陸拾陸萬柒仟肆佰柒拾陸元，
    尚有參拾萬零柒佰玖拾捌元未付。又原告於八十三年七月一日，至九十年十二月
    三十一日，在被告公司每月之投保薪資均為貳萬肆仟元，惟被告自九十一年一月
    一日起，竟將原告投保薪資降為壹萬捌仟參佰元，致原告本得依勞工保險條例請
    取之老年給付捌拾萬玖仟伍佰貳拾伍元，僅領得陸拾萬玖仟伍佰貳拾伍元，是被
    告未依法為原告投保，債務不履行應賠償原告貳拾萬元之損失，合計被告應給付
    原告伍拾萬零柒佰玖拾捌元，爰起訴請求被告給付如聲明所示。
二、對被告抗辯之陳述：
（一）原告每月應給付之工資除被告所不爭執之本薪、伙食費、加班費外，其他如領
      導考成、敬業考成、節金金額亦屬被告按月給付之工資，被告抗辯該部分非屬
      工資，而屬非經常性之恩惠給付，顯不實在。
（二）原告之投保薪資係被告未經原告同意自行調降，被告有提出同意書一份要原告
      簽署同意調降投保薪資，惟事關原告權益，為原告所拒絕，被告乃自行將原告
      之投保薪資調降，未依法就應投保之金額投保。
參、證據：提出薪資明細表一份、投保資料表一份、薪資袋八十一份、空白同意書一
    份、存摺、交易明細一份為證。
乙、被告方面：
壹、聲明：
一、原告之訴及假執行之聲請均駁回。
二、如受不利判決，願無擔保請准宣告免為假執行。
貳、陳述：
一、原告於七十年六月二十日，進入被告公司擔任銲接人員，於九十一年九月二十五
    日，滿五十五歲退休，服務年資二十一年零三個月又五日，得請求退休金基數為
    三十六個點五月，固屬事實，惟原告退休前每月平均工資僅為壹萬捌仟貳佰捌拾
    柒元，依法被告應給付退休金陸拾陸萬柒仟肆佰柒拾陸元，被告業已清償完畢，
    原告於計算平均工資時，將非經常性給付之領導考成、敬業考成、節金金額加以
    計入與法不合。
二、原告除退休金外，亦已依法領取老年給付陸拾萬玖仟伍佰貳拾伍元，該老年給付
    屬普通事故保險，保險費由被保險人負擔百分之二十，投保單位負擔百分之七十
    ，餘百分之十由政府補助，因此原告所領取之老年給付百分之七十即肆拾肆萬陸
    仟陸佰柒拾伍元，係被告負擔之部分被告亦得以歷年每月為被告提撥之老年給付
    即肆拾肆萬陸仟陸佰柒拾伍元抵減原告退休金之請求。
三、原告所領之領導考成、敬業考成、節金等獎金乃於每年元月及七月份評比後給付
    金額，性質上與年終獎金相同，差別僅在於年終獎金係全體員工總生產效率與營
    業額交互評比，計算式複雜，因此未告知每月累積金額，而敬業考成、領導考成
    獎金乃屬個人性質之獎金，計算方式簡單，事先告知以資激勵，是該等獎金非屬
    經常性之給付。
參、證據：提出原告退休半年前經常性給付及非經常性給付、節金明細表一份、原告
    退休前九個月非經常性給付節金明細表一份、勞資協調會議紀錄一份、九十一年
    度存字第四九八九號提存書一份、勞工保險核定通知書一份、薪資管理作業資料
    一份、領導、敬業考成獎金明細一份、九二一地震全倒證明一份、重建廠房執照
    一份、員工投保資料十七份為證。
    理    由
甲、程序部分：按訴狀送達後，原告不得將原訴變更或追加他訴。但請求之基本事實
    同一者及縮減應受判決之事項之聲明者，不在此限，民事訴訟法第二百五十五條
    第一項第二款、第三款定有明文。本件原告原起訴主張請求被告給付退休金玖拾
    陸萬捌仟貳佰柒拾肆元，惟被告已清償陸拾陸萬柒仟肆佰柒拾陸元，乃縮減聲明
    為參拾萬零柒佰玖拾捌元，且就其與被告間勞動契約事實，被告因未依法為原告
    投保勞工保險，以致原告於退休時，請領勞工保險老年給付有所短缺致受損害，
    因而請求被告賠償一事，追加請求裁判，原告此等訴訟行為，僅為原告縮減應受
    判決事項之聲明，及就原告與被告間勞動契約所生之相關請求權追加請求，基本
    事實同一而無礙被告之防禦權，核之首揭規定，自應准許之，合先敘明。
乙、實體部分：
一、原告起訴主張：原告於七十年六月二十日，進入被告公司擔任銲接人員，於九十
    一年九月二十五日，滿五十五歲退休，原告退休前每月平均工資為貳萬陸仟捌佰
    玖拾柒元，依法被告應給付退休金玖拾陸萬捌仟貳佰柒拾肆元，惟被告僅支付陸
    拾陸萬柒仟肆佰柒拾陸元，尚有參拾萬零柒佰玖拾捌元未為給付。又原告於八十
    三年七月一日，至九十年十二月三十一日，在被告公司每月之投保薪資均為貳萬
    肆仟元，惟被告自九十一年一月一日起，竟將原告投保薪資降為壹萬捌仟參佰元
    ，致原告本得依勞工保險條例請取之老年給付捌拾萬玖仟伍佰貳拾伍元，僅領得
    陸拾萬玖仟伍佰貳拾伍元，是被告未依法為原告投保，債務不履行應賠償原告貳
    拾萬元之損失。合計被告應給付原告伍拾萬零柒佰玖拾捌元，爰起訴請求被告給
    付如聲明所示。
二、被告則以：原告於七十年六月二十日，進入被告公司擔任銲接人員，於九十一年
    九月二十五日，滿五十五歲退休，服務年資二十一年零三個月又五日，得請求退
    休金基數為三十六個點五月，固屬事實，惟原告退休前每月平均工資僅為壹萬捌
    仟貳佰捌拾柒元，依法被告應給付退休金陸拾陸萬柒仟肆佰柒拾陸元，被告業已
    清償完畢，原告於計算平均工資將非經常性給付之領導考成、敬業考成、節金金
    額加以計入與法不合。又原告除退休金外，亦已依法領取老年給付陸拾萬玖仟伍
    佰貳拾伍元，該老年給付屬普通事故保險，保險費由被保險人負擔百分之二十，
    投保單位負擔百分之七十，餘百分之十由政府補助，因此原告所領取之老年給付
    百分之七十即肆拾肆萬陸仟陸佰柒拾伍元，係被告負擔之部分被告亦得以歷年每
    月為被告提撥之老年給付即肆拾肆萬陸仟陸佰柒拾伍元抵減原告退休金之請求。
    原告所領之領導考成、敬業考成、節金等獎金乃於每年元月及七月份評比後給付
    金額，性質上與年終獎金相同，差別僅在於年終獎金係全體員工總生產效率與營
    業額交互評比，計算式複雜，因此未告知每月累積金額，而敬業考成、領導考成
    獎金乃個人性質之獎金，計算方式簡單，事先告知以資激勵，是該等獎金非屬經
    常性之給付等語置辯。
三、本件原告主張：其自七十年六月二十日起，即受僱於被告公司擔任銲接人員，於
    九十一年九月二十五日退休，被告於其退休後僅支付退休金陸拾陸萬柒仟肆佰柒
    拾陸元，且原告於退休後，僅自勞工保險局領取老年給付陸拾萬玖仟伍佰貳拾伍
    元之事實，為被告所不爭執，並有原告所提薪資明細表一份、投保資料表一份、
    薪資袋八十一份、存摺、交易明細一份，及被告所提本院九十一年度存字第四九
    八九號提存書一份、勞工保險核定通知書一份在卷可參，自堪信為真實。是本件
    爭執所在為：１、原告所領工資中之領導考成、敬業考成、節金等獎金是否屬經
    常性給付之工資？２、原告因退休得向被告請求之退休金為何？被告是否已清償
    完畢？３、被告是否有依法為原告投保勞工保險？如未依法投保應賠償之數額為
    ？經查：
（一）按原告主張所領薪資中之本薪金額、伙食金額、加班金額、敬業考成獎金、領
      導考成獎金、節金金額等各項金額均屬被告固定給付之經常性工資，業據其提
      出薪資明細表一份、薪資袋八十一份為證，被告固自認上述本薪金額、伙食金
      額、加班金額為經常性給付之工資，惟否認敬業考成獎金、領導考成獎金、節
      金金額等項目均非屬經常性之給付云云。按查：
  １、上開原告所主張之節金獎金，被告抗辯該等獎金分為端午節獎金、中秋節獎金
      、春節獎金、勞動節獎金等，為原告所不爭執，按諸我國民情，春節、端午、
      中秋為我國農曆之三大節日，企業界有於該等節日核放節金以慰勞員工之習俗
      ，本件被告所核放予原告之節金，確有端午節獎金、中秋節獎金、春節獎金三
      種，顯見被告所核發予原告之節金獎金，屬僱主慰勞員工之恩惠性非經常性給
      付無誤，原告雖另主張該等節金係被告每月核發等語，惟依原告所提之八十五
      年一月份至九十年七月份薪資表，各月均無該節金之核發，僅自九十年八月份
      方有列項，且未按月核發，是該等節金非屬被告經常性給付應屬可採，原告主
      張該等節金，應列入被告給付之經常性給付工資，實無可採。
  ２、又原告主張上述敬業考成獎金、領導考成獎金本屬原告所領取之經常性工資，
      僅遭被告巧立名目另改為獎金名稱而已，被告雖否認敬業考成獎金、領導考成
      獎金為原告應領取之經常性工資，惟查：依原告所提被告未爭執之薪資表記載
      ，於八十五年一月份至九十年七月份薪資表，其中八十五年一月至八十九年四
      月，原告按月所領工資結構為「本薪、績效津貼、公休、假日、作業津貼、職
      務津貼、交通津貼、全勤津貼、、目標獎金」；於八十九年五月至九十年七月
      薪資結構則為「本薪、績效津貼、公休、假日、作業津貼、職務津貼、交通津
      貼、全勤津貼、、目標獎金、退休金提撥、勞保費、健保費、伙食費」；於九
      十年八月至今薪資結構方改為現制即「本薪、伙食、加班、敬業考成獎金、領
      導考成獎金、節金金額」，再依被告所提附卷薪資管理作業標準所載，「領導
      考成獎金」適用在有職務或作業上有擔當者，為鼓勵各單位有職務擔當者努力
      表現符合或優於其職務之工作效率而發放之獎金；而「敬業考成獎金」適用公
      司所屬不定期勞動契約員工，乃公司為鼓勵員工努力向上發揮所長，以提昇公
      司工作績效而發放。顯見上述領導考成獎金應係被告就其公司擔任幹部之員工
      考核其每月職務上表現而核發之工資，性質上與前述工資結構中之「職務津貼
      」相同；至於敬業考成獎金應係被告就其全體員工不分幹部與否，就其每月工
      作績效表現考核而發放之工資，性質上應與上述工資結構中之「績效津貼」相
      同。而參諸被告於八十五年一月至九十年七月間，就職務津貼、績效津貼均採
      按月核發，顯見被告於九十年八月份，係將原告所領之經常性給付「職務津貼
      」、「績效津貼」，改列為領導考成獎金、敬業考成獎金項目，是原告主張該
      領導考成獎金、敬業考成獎金項目，均屬原告所具領之經常性工資，應屬可採
      ，被告辯稱該等領導考成獎金、敬業考成獎金項目，與年節獎金相同，非屬經
      常性給付工資，自無可採。
  ３、基上，原告於退休前所領之工資項目，屬經常性給付之工資，應包括「本薪、
      伙食、加班、敬業考成獎金、領導考成獎金」等金額。
（二）按勞工工作滿十五年，且年滿五十五歲者，得自請退休，勞動基準法第五十三
      條第一款定有明文；又勞工退休金之給與標準：按其工作年資，每滿一年給二
      個基數，但超過十五年工作年資，每滿一年給一個基數，最高總額為四十五個
      基數，未滿半年以半年計，滿半年以一年計算。而退休金基數之標準係指核准
      退時一個月平均工資。同法第五十五條第一項第一款、第二項亦定有明文。
  １、本件原告於七十年六月二十日，進入被告公司服務，於九十一年九月二十五日
      ，滿五十五歲退休，服務年資二十一年零三個月又五日，為兩造所不爭執，是
      依上開規定，原告得請求退休金基數應為三十六個點五個月。
  ２、又勞動基準法第二條第四款前段規定，平均工資：謂計算事由發生當日前六個
      月內所得總額除以該期間之總日數所得之金額（即日平均工資，月平均工資則
      為上開金額三十倍）。本件原告係九十一年九月二十五日退休，是其退休前六
      個月工資即九十一年三月二十五日至九十一年九月二十四日之薪資，依兩造所
      不爭執之薪資清冊記載，九十一年三月二十五日至三十一日（按原告所領三月
      之經常性給付即本薪金額壹萬陸仟柒佰壹拾元、伙食壹仟捌佰元、加班壹仟零
      捌拾元、敬業考成獎金壹仟參佰捌拾陸元、領導考成獎金金額陸仟陸佰元，合
      計為貳萬柒仟伍佰柒拾陸元，該金額按比例除以三十一再乘七，即為九十一年
      三月二十五日至三十一日間七日之工資額）原告所領之工資為陸仟貳佰貳拾柒
      元、其他依原告所提薪資表之記載，四月份（三十日）、五月份（三十一日）
      、六月（三十日）、七月（三十一日）、八月（三十一日）、九月一日至二十
      四日（二十四日，同樣依比例計算，即所領工資除以二十五，再乘二十四日）
      ，所領工資（含括本薪、伙食金額、加班金額、領導考成金額、及敬業考成金
      額），各為貳萬參仟柒佰玖拾玖元、貳萬捌仟壹佰陸拾玖元、貳萬伍仟柒佰玖
      拾元、貳萬貳仟玖佰伍拾元、貳萬壹仟捌佰肆拾元、貳萬參仟柒佰柒拾元，合
      計退休前六個月所領工資為壹拾伍萬貳仟伍佰肆拾伍元。除以總日數一百八十
      四日，每日平均工資捌佰貳拾玖元（小數點四捨五入），每月平均工資為貳萬
      肆仟捌佰柒拾元（829元乘30）。
  ３、按原告得向被告請領之退休金基數為三十六點五個月，每月為貳萬肆仟捌佰柒
      拾元，合計為玖拾萬伍柒仟柒佰伍拾伍元，被告已給付陸拾陸萬柒仟肆佰柒拾
      陸元，應再給付貳拾肆萬零貳佰柒拾玖元。原告請求被告應給付之退休金，在
      此範圍內為有理由，逾此部分之請求，實屬無據，不應准許。
  ４、另被告抗辯原告所請領之老年給付，保險費由被保險人負擔百分之二十，投保
      單位負擔百分之七十，餘百分之十由政府補助，因此原告所領取之老年給付百
      分之七十即肆拾肆萬陸仟陸佰柒拾伍元，係被告負擔之部分被告亦得以歷年每
      月為被告提撥之老年給付即肆拾肆萬陸仟陸佰柒拾伍元，抵減原告退休金之請
      求云云。惟查：按各投保單位應為其所屬勞工，辦理投保手續及其他有關保險
      事務。勞工保險條例第十條定有明文。是被告依法即有為原告辦理勞工保險之
      義務。又勞工保險制度，乃為保障勞工生活，促進社會安全而制定之法律，勞
      工保險本屬社會保險之一環，雇主依法本必須負擔保險費用（參見勞工保險條
      例第十五條第一款），是雇主給付之保險費本屬履行其所應負擔之法定義務，
      原告並不因被告給付保險費，而負擔任何義務，至於勞工於保險事故發生後，
      依勞工保險條例請領之保險給付，除依法另有明文外（如勞動基準法第五十九
      條規定得為抵扣外），雇主自不能對勞工請領之保險給付主張權利。本件被告
      依法繳交保險費，本屬履行其法定義務，而原告退休時所得請領之老年給付，
      屬原告所有，且無任何明文規定，被告對該老年給付得為任何權利主張，是被
      告抗辯原告所領老年給付於肆拾肆萬陸仟陸佰柒拾伍元範圍內，被告得對原告
      主張用以抵銷原告對被告之退休金請求權，顯屬無稽，自無可採。
（三）再按投保單位不依本條例之規定辦理投保手續者，．．．勞工因此所受損失，
      並應由投保單位，依本條例規定之給付標準賠償之。勞保險條例第七十二條定
      有明文。又按被保險人參加保險之年資合計滿十五年，年滿五十五歲退職者，
      得請領老年給付。被保險人依前條第一項請領老年給付者，其保險年資合計滿
      一年，按其平均月投保薪，發給一個月老年給付，其保險年資合計超過十五年
      者，其超過部分，每滿一年發給二個月老年給付，但最高以四十五個月為限，
      滿半年以一年計。以現金發給保險給付，老年給付按被保險人退休之當月起前
      三年之平均月投保薪資計算。同法第五十八條第一項第二款、第五十九條、第
      十九條第二項後段亦定有明文。經查：
  １、本件原告主張於八十三年七月一日至九十年十二月三十一日，其在被告公司每
      月之投保薪資均為貳萬肆仟元，惟被告自九十一年一月一日起，竟將原告投保
      薪資降為壹萬捌仟參佰元之事實，業經原告提出投保資料一份為證，且為被告
      所不爭執，自堪信為真。又被告雖辯稱：為原告調降投保薪資係原告同意一節
      ，業為原告所否認，且原告主張被告有提交空白同意書，要求原告簽名同意調
      降投保薪資，惟原告未簽名同意一節，復為被告所不爭執，並有原告所提空白
      同意書一份在卷可參，是被告就原告有同意調降投保薪資之事實，未能舉證以
      資證明，其抗辯已依法為原告投保，自無可採。原告請求被告就其未依法投保
      致原告受有損害部分應賠償責任，於法有據。
  ２、原告退休前三年平均月投保薪資：依卷附原告之投保資料，八十八年十月一日
      至九十一年九月二十五日，其中八十八年十月一日至九十年十二月三十一日，
      原告之投保薪資，均為貳萬肆仟元，為兩造不爭執；又九十一年一月一日至九
      十一年九月二十五日，原告所領取之工資，一月、二月、三月、四月、五月、
      六月、七月、八月、九月薪資，依被告所提工資清冊及原告所提薪資表之記載
      ，序各為貳萬肆仟伍佰參拾參元、壹萬捌仟貳佰肆玖元、貳萬柒仟伍佰柒拾陸
      元、貳萬參仟柒佰玖拾玖元、貳萬捌仟壹佰陸拾玖元、貳萬伍仟柒佰玖拾元、
      貳萬貳仟玖佰伍拾元、貳萬壹仟捌佰肆拾元、貳萬肆仟柒佰陸拾元，而該等薪
      資依卷附勞工保險投保薪資分級表，各月所應投保之月投保薪資，依序各為貳
      萬伍仟貳佰元、壹萬玖仟貳佰元、貳萬柒仟陸佰元、貳萬肆仟元、貳萬捌仟捌
      佰元、貳萬陸仟肆佰元、貳萬肆仟元、貳萬壹仟玖佰元、貳萬伍仟貳佰元。是
      原告退休前三年應投保薪資合計為：捌拾柒萬肆仟捌佰元（24000元乘27個月
      為648000元，加九十一年一月至九個月為0000000元，合計874800元），每月
      平均月投保薪資則為貳萬肆仟參佰元。依原告投保之年資二十一年零三個月，
      依上開規定可領之老年給付基數為二十七個月，每月貳萬肆仟參佰元，合計為
      陸拾伍萬陸仟壹佰元，原告因被告未依法投保僅領得陸拾萬玖仟伍佰貳拾伍元
      ，尚差肆萬陸仟伍佰柒拾伍元，是原告因被告債務不履行所造成之損害為肆萬
      陸仟伍佰柒拾伍元，被告自應賠償原告上開損失肆萬陸仟伍佰柒拾伍元，原告
      請求被告給付勞保利益之損失，逾前開金額範圍，即屬無據。
四、綜上所述，原告依上述勞動基準法第五十五條第一項、勞工保險條例第七十二條
    第二項之規定，基於兩造間之退休金、損害賠償請求權之法律關係，請求被告應
    給付退休金貳拾肆萬零貳佰柒拾玖元、勞保利益損失肆萬陸仟伍佰柒拾伍元，合
    計貳拾捌萬陸仟捌佰伍拾肆元，及自起訴狀繕本送達翌日（即九十一年十一月二
    十三日）起至清償日止，按年息百分之五計算之利息之範圍內，為有理由，應予
    准許，逾此部分之請求，為無理由，應予駁回。
五、本判決原告勝訴部分，兩造均陳明願供擔保聲請准宣告假執行及免為假執行，經
    核無不合，爰分別酌定相當擔保金額併予准許，至原告敗訴部分，其訴既經駁回
    ，假執行之聲請亦失所附麗，應併予駁回。
六、本件事證已臻明確，兩造其餘攻擊防禦方法，與本件判決結果並無影響，爰不一
    一論述，附此敘明。
丙、據上論結，本件原告之訴一部有理由、一部無理由，依民事訴訟法第七十九條但
    書、第三百九十條第二項、第三百九十二條，判決如主文。
中        華        民        國    九十二    年    五    月  十三    日
                                          台灣台中地方法院勞工法庭
~B法      官  王金洲
右為正本，係照原本作成。
如對本判決上訴，須於判決送達後二十日內向本院提出上訴狀（須附繕本）。
中        華        民        國    九十二    年    五    月  十三    日
~B法院書記官


司法院資訊處製作；財團法人民間司法改革基金會備份。
